【裁判字號】    89,上訴,635
【裁判日期】    890401
【裁判案由】    偽造文書等
【裁判全文】
臺灣高等法院高雄分院刑事判決                    八十九年度上訴字第六三五號
    上  訴  人    台灣高雄地方法院檢察署檢察官
    上訴人即被告  丙○○
    選任辯護人    薛西全  律師
右上訴人因被告偽造文書等案件，不服臺灣高雄地方法院八十八年度訴字第二０一０
號中華民國八十九年四月一日第一審判決（起訴案號：臺灣高雄地方法院檢察署八十
八年度偵字第一四七八四號，併辦案號：同署八十八年度偵字第二０七五九號），提
起上訴，及移送併案審理（同署：八十八年度偵字第二一五０八號）本院判決如左：
    主  文
原判決撤銷。
丙○○連續行使偽造私文書，足以生損害於他人，處有期徒刑壹年。
    事  實
一、丙○○於民國八十四年十一月間（起訴書誤載為八十四年十二月間），自任會首
    ，邀集丁○○（參加一會）、乙○○（參加二會）等多人參加其召集之互助會，
    該互助會每會金額新台幣（下同）一萬元，採外標制（即活會會員每期固定繳納
    一萬元，死會會員則繳納一萬元加上其原先得標之標金），會期係自八十四年十
    一月九日起至八十九年二月二十日止（嗣八十八年一月份因故未開標而延至八十
    九年三月九日結束），每月九日開標，每逢二月、八月之二十日加標一次，每期
    標會於該日上午九時十五分，在高雄市楠梓區加工出口區○○街五號開標，連同
    會首共六十一會（起訴書誤載為六十會）。嗣其因於八十五年間，遭其他會員積
    欠會款影響致週轉不靈，竟基於意圖為自己不法所有及偽造文書之概括犯意，利
    用會員未全數到場競標之機會，先於八十五年十二月九日（第十六會），以未載
    明標單之空白紙張，偽造乙○○之名義填寫競標利息五千一百元，並持以參與競
    標而行使之，致其餘活會會員誤信為乙○○得標，而繳納會款，丙○○因而詐得
    會款四十四萬元（此時活會會員雖尚有四十五會，但因丙○○尚以自己名義為會
    員另行參加一會，並於八十六年九月九日始標得其會款，故應扣除之）。復於八
    十六年十月九日（第二十八會），再度以未載明標單之空白紙張，偽造乙○○之
    名義填寫競標利息四千三百元，並以持以參與競標而行使之，致其餘活會會員誤
    信係乙○○得標，而繳納會款，丙○○再度詐得三十五萬元。丙○○又於八十七
    年八月二十日（第四十會），再以未載明標單之空白紙張，偽造丁○○之名義填
    寫競標利息五千一百五十元，並持以參與競標而行使之，致其餘活會會員誤信係
    丁○○得標，而繳納會款，丙○○又詐得二十一萬元，丙○○之上開行為分別足
    生損害於乙○○、丁○○及其餘活會會員。嗣因該互助會於八十八年三月九日止
    會後，其他活會會員欲向丁○○收取死會會款，丁○○始查悉上情。
二、案經丁○○訴請臺灣高雄地方法院檢察署檢察官偵查起訴及乙○○訴請臺灣高雄
    地方法院檢察署檢察官移送併辦。
    理  由
一、訊據被告丙○○固坦承於八十五年十二月九日、八十六年十月九日，分別以告訴
    人乙○○之名義標取互助會會金，及於八十七年八月二十日以告訴人丁○○之名
    義標取互助會會金之事實，核與告訴人乙○○、丁○○指述情節相符，並有會單
    五紙附卷可稽；惟矢口否認有何冒標之犯行，辯稱：伊是向告訴人丁○○、乙○○二人借會來標，告訴人丁○○、乙○○也都同意，伊並沒有冒標云云。
二、經查：
  (一)被告丙○○所辯借標一情，業為告訴人丁○○、乙○○所否認；且被告於檢察官
    第一次偵訊時仍堅稱告訴人丁○○為活會，未曾提及向告訴人丁○○借標之情（
    見八八偵一四七八四號卷第三三頁反面），待檢察官第二次訊問時始改稱係向告
    訴人丁○○借標等語，足見其供詞前後反覆不一，是否可信已非無疑。
  (二)又一般互助會因故不能繼續進行時，應由會首收取已得標之死會會員應給付之各
    期會款，平均交付於未得標之會員。是告訴人丁○○、乙○○所參加之互助會果
    如被告所稱係借被告標取，則對其他活會會員而言，告訴人丁○○及乙○○即屬
    已得標之死會會員，非惟無於止會後分配會款之權利，反有按期繳納死會會款之
    義務（至該筆款項實際上由告訴人或被告繳納，則為另一問題）；況且，借標為
    被告與告訴人丁○○、乙○○間之私人關係，縱借標之情為真，告訴人丁○○、
    乙○○亦無以此等借標情事向其他會員主張免給付會款，並進而分配會款之理。
    惟告訴人於前開互助會止會後，卻仍得參與死會會員繳納會款之分配，此業經被
    告、告訴人丁○○及證人劉菊英（見原審卷第四０頁）陳明在卷，此顯與一般互
    助會止會後之處理情形有別；再者，被告又陳明：「她們（指告訴人等二人）借
    我標之後到止會之前，本金是她們繳的，利息是我繳的。止會之後利息、本金都
    沒有繳了，但這部分是我以後要負責的」（見本院卷第一三四頁），如此，則被
    告一方面須給付利息及本金，其金額不在少數，而被告又陳明尚須給付告訴人會
    款（其中乙○○部分請求一百餘萬元，丁○○部分請求六十餘萬元），其金額亦
    非少數，但被告與告訴人間就此種會款應如何分擔之問題，卻無任何具體協議存
    在，亦足見被告所稱告訴人同意借標一事，並非事實。
  (三)至被告雖主張：於八十八年二月十二日簽發票面金額各二十萬元之本票四紙予告
    訴人丁○○，足證確係向告訴人丁○○借標，此固有本票影本四張在卷可參（見
    原審卷第九五至九六頁）。惟告訴人於原審審理中，已陳明：「我是因上個會最
    後一會未結束，因她一直拖，我打電話給她，我與同事商量結果，我決定要薛開
    本票給我，包括後面那部分（即本件互助會），是我要求她一起開給我四張共八
    十萬，我前面的會拿二十一萬，她扣除我二萬元，所以，我應可拿十九萬多（一
    九七, 三九０），剩下的，是後面的會款，．．．」（見原審卷第一一四頁反面
    ），並提出互助會會單（見原審卷第八五頁）及清單（見原審卷第一二六頁）各
    一份為證；又觀諸簽發本票之時間，係八十八年二月十二日，當時該互助會係進
    行至第四十五會，尚未止會，經計算前四十五會之利息計二十一萬五千五百八十
    七元（以乙○○向被告取得之互助會單計算，見八八偵二０七五九號卷第四頁）
    及告訴人丁○○所交付之活會會款，則告訴人丁○○可得之本利不過為六十六萬
    五千五百八十元，被告豈有願行簽發八十萬元予告訴人丁○○之理；是告訴人丁○○所稱該四張本票係加上前一互助會遭被告積欠之會款十九萬餘元，應堪採信
    ，故該本票不能作為告訴人丁○○同意被告借標之證據。
  (四)至被告之選任辯護人，雖主張1.告訴人丁○○於本院調查中陳稱：該十九萬餘元
    欠款部分，都已付清，不應再將該十九萬餘元加入云云，惟告訴人丁○○在原審
    法院已陳明：該十九萬餘之清償時間是在八十八年四月間（見原審卷第八一頁反
    面），足見其時間係在該本票簽發之後，故其在本院所述與事實並無不合。2.告
    訴人乙○○因參加被告所召集之互助會已長，習慣上均會隔一段時間，即前來被
    告家中索取互助會單，被告則影印一份交其核對標會金額是否相符，本件告訴人
    乙○○所提出之互助會會單，係其於八十七年十二月中旬向被告所索取，可見其
    於當時就知是死會，惟竟稱係八十八年三月間止會後，才知悉被冒標之事，顯見
    其確有同意被告借標之事實，惟業為告訴人乙○○否認其事，何況，互助會通常
    於起會時，由會首交付會員互助會名單，以使會員了解參加人員及供其紀錄由誰
    得標及得標金額之用，衡情，告訴人既參加被告之互助會長達多年，彼此間之應
    有相當之信任基礎，則告訴人又何須每隔一段期間即向被告索取互助會名單以核
    對得標金額是否相符之必要，是其此部分辯解並不足作為被告有利證據。
  (五)至證人劉菊英於原審法院雖稱於止會之協調會時，曾聽被告談及向告訴人丁○○
    之事，惟其又稱：「（當日有無詢問魏借標之事﹖）我們沒有問，是薛與我們協
    調，魏是剛到場，我不知她有無聽清楚，我們也沒有問她借標的事」（見原審卷
    第四一頁），是尚難以其所述執為告訴人丁○○曾同意被告借標之證據；另證人
    歐忠輝於本院調查中雖亦陳稱：於上開協調會後，其曾詢問告訴人丁○○是否同
    意被告借標之事，但為告訴人丁○○所否認，何況，依證人歐忠輝之陳述，告訴
    人丁○○當時係「不說話」（見本院卷第一一０頁），依此亦不能認定告訴人丁○○曾同意被告借標一事。另證人林古川在原審法院中雖證稱：曾聽被告向告訴
    人乙○○洽談借標之事（見原審卷第一０八頁０），惟證人林古川與被告夫妻，
    關係非比尋常，其證詞能否採信，已堪存疑，且被告於本院調查中又稱：借標之
    事係私底下找告訴人，沒有人可幫其證明等語（見本院卷第五四頁），是證人林
    古川所述，亦不足為被告有利之證據。綜上所述，被告所辯為卸責之詞，不足採
    信，其犯行堪為認定。
三、按標單上僅記載會員姓名與競標之利息，並未書明「標單」字樣者，如非依我國
    民間互助會之習慣，尚無從認定其上之文字即為表示出標人及利息，應屬刑法第
    二百二十條第一項之準文書，合先敘明。核被告所為，係犯刑法第二百十六條、
    第二百十條之行使偽造私文書罪、第三百三十九條第一項之詐欺取財罪。其偽造
    「乙○○」及「丁○○」署押行為，均為偽造私文書行為之一部，其偽造私文書
    後復持以行使，偽造私文書之低度行為應為行使之高度行為所吸收，均不另論罪
    。其於八十五年十二月九日、八十六年十月九日、八十七年八月二十日之詐欺取
    財行為，分別詐害四十四名、三十五名、二十一名活會會員，而為一行為觸犯四
    十四個、三十五個、二十一個詐欺取財罪名之想像競合犯，均應分別從一重處斷
    。又其先後三次行使偽造私文書及詐欺取財之行為，時間緊接，所犯分別均係構
    成要件相同之罪，顯均分別係基於概括犯意反覆為之，均應各依連續犯之規定論
    以一罪，並加重其刑。又其所犯上開行使偽造私文書及詐欺取財二罪間，有方法
    結果之牽連關係，為牽連犯，應依刑法第五十五條規定，從一重之行使偽造私文
    書罪論斷。公訴人雖僅就被告八十七年八月二十日行使偽造私文書、詐欺之犯行
    提起公訴，惟檢察官就犯罪事實一部起訴者，其效力及於全部，本件被告於八十
    五年十二月九日及八十六年十月九日行使偽造私文書、詐欺取財部分之犯罪事實
    ，與起訴之八十七年八月二十日行使偽造私文書、詐欺部分，均有連續犯之關係
    ，已如前述，本院自應就屬裁判上一罪之八十五年十二月九日、八十六年十月九
    日行使偽造私文書及詐欺取財部分一併加以裁判。
四、原審予以論科刑，固非無見，惟(一)本件被告之冒標時間，分別係八十五年十二月
    九日、八十六年十月九日、八十七年八月二十日，原判決將兩次冒標時間記載為
    八十五年十月九日、八十五年十二月九日，與卷內資料不符；(二)其所犯詐欺取財
    部分，因均係同時詐欺多名活會會員，而有想像競合犯之適用，原判決漏未論敘
    ；(三)又本件標單屬準私文書，原判決認為私文書，均有未洽。被告上訴意旨否認
    犯罪，及公訴人循告訴人之請求提起本件上訴，認原判決量刑過輕，雖均無足取
    ，惟原判決既有可議之處，應由本院予以撤銷改判。爰審酌互助會常為人民常用
    以儲蓄之方式，參與互助會之會員多為節省平日支出而繳納會款，被告竟因己身
    資金短缺，一再冒標他人之互助會，對遭冒標之會員及當時尚為活會之會員損害
    非小，且犯後一再否認犯行，毫無悔意，又未與被害人和解等一切情狀，量處如
    主文所示之刑。至被告用以冒標之紙張及其上之署押，已因被告丟棄滅失，業經
    被告供明在卷，爰不併為沒收之宣告，附此敘明。
五、移送併辦另以：告訴人甲○○於八十八年二月九日，以競標利息五千七百元得標
    ，被告丙○○本應於得標後三日內將得標金額交予告訴人甲○○，詎料被告僅交
    付告訴人甲○○應得四十三會之利息二十萬零九千八百八十元，本金六十萬元之
    部分遲遲未予交付，因認被告涉有詐欺之罪嫌。
六、按犯罪事實應依證據認定，無證據不得推定其犯罪事實，刑事訴訟法第一百五十
    四條定有明文。又刑法第三百三十九條之詐欺罪，係以意圖為自己或第三人不法
    之所有，以詐術使人將本人或第三人之物交付或得財產上不法之利益為要件，倘
    行為人並無何等行使詐術使人陷於錯誤之行為，自與刑法詐欺罪之構成要件有間
    。訊據被告固坦承於告訴人甲○○得標後，至今尚未完全給付合會金之事實，核
    與告訴人甲○○指述情節相符。惟辯稱：伊並無詐欺告訴人甲○○之意思等語。
    按合會者，謂由會首邀集二人以上為會員，互約交付會款及標取合會金之契約，
    從而依據合會契約之法律關係，會首有於會員標取合會後交付合會金之義務。被
    告雖因為該合會之會首，而有於告訴人甲○○標取合會後給付合會金之義務，惟
    被告於告訴人標得會款後數日，即給付其中之二十萬九千八百八十元予告訴人，
    此業經告訴人陳明在卷，且於八十八年五月份，被告又給付其中五萬元予告訴人
    （至目前為止，經扣除告訴人應繳納之死會會款二十五萬一千二百元後，被告僅
    欠告訴人二十餘萬元－確實金額雙方尚有爭執），足見被告於告訴人標得會款後
    ，雖未給付全部會款，但尚據此即認定有何詐欺之故意及不法所有之意圖，是尚
    與詐欺罪之構成要件不符；又無任何積極事證足證被告有施用詐術致告訴人甲○○陷於錯誤之行為，自難以刑法第三百三十九條之詐欺罪相繩。移送併辦部分既
    屬不能證明被告犯罪，與前揭論罪科刑之詐欺取財部分顯無裁判上或實質上之一
    罪關係，本院無從併予審理，爰退回檢察官另為妥適之處理。
據上論結，應依刑事訴訟法第三百六十九條第一項前段、第三百六十四條、第二百九
十九條第一項前段、刑法第五十六條、第二百十六條、第二百十條、第二百二十條第
一項、第三百三十九條第一項、第五十五條，罰金罰鍰提高標準條例第一條前段，判
決如主文。
本案經檢察官陳新慶到庭執行職務。
中    華    民    國     八十九     年      十一      月        七      日
                              臺灣高等法院高雄分院刑事第七庭
                                  審判長法官  王光照
                                        法官  黃壽燕
                                        法官  黃仁松
右正本證明與原本無異。
如不服本判決，應於判決送達後十日內向本院提出上訴狀，其未述理由者並應於提
出上訴狀後十日內向本院補提理由書（應附繕本)。
                                      書記官  郭蘭蕙
中    華    民    國     八十九     年      十一      月        九      日
附錄：本判決論罪科刑法條：
刑法第二百一十條：
偽造、變造私文書，足以生損害於公眾或他人者，處五年以下有期徒刑。
刑法第二百一十六條：
行使第二百十條至第二百十五條之文書者，依偽造、變造文書或登載不實事項或使登
載不實事項之規定處斷。
刑法第三百三十九條第一項：
意圖為自已或第三人不法之所有，以詐術使人將本人或第三人之物交付者，處五年以
下有期徒刑、拘役或科或併科一千元以下罰金。
                                                                        Ｑ


司法院資訊處製作；財團法人民間司法改革基金會備份。
